【裁判字號】    93,重上,639
【裁判日期】    950503
【裁判案由】    損害賠償
【裁判全文】
臺灣高等法院民事判決                 93年度重上字第639號
上  訴    人  丁○○○
訴訟代理  人  戊○○
              李漢中律師
上  一    人
複  代理  人  楊俊雄律師
被  上訴  人  丙○○
兼  上  一人
訴訟代理  人
及  下  一人
法定代理  人  乙○○
被  上訴  人  甲○○（民國84年11月7日生）
上列當事人間損害賠償事件，上訴人對於中華民國93年8月31日
臺灣板橋地方法院92年度重訴字第188號第一審判決提起上訴，
經本院於95年4月19日言詞辯論終結，判決如下：
    主  文
上訴駁回。
第二審訴訟費用由上訴人負擔。
    事  實  及  理  由
一、上訴人起訴主張：伊為被上訴人乙○○之岳母（伊女施桂清
    ，為乙○○之妻及被上訴人丙○○、甲○○之母），於84年
    間，伊將其名義及借用伊子女戊○○、施剛德等三人之郵政
    儲金簿、印章等交女兒施桂清及被上訴人乙○○保管。伊自
    84年起陸續參加由施桂清之友沈玉玲所召集之民間互助會共
    計六會（84年6月至87年3月、85年10月至88年8月、87年3月
    至89年9月、88年7月至90年12月、89年10月至92年2月及 90
    年12月至93年10月），其中除以伊自己名義參加二會外，更
    借用子女戊○○、施剛財及施剛德之名義加入，總計五會，
    上開會款繳交事宜均由施桂清及被上訴人乙○○共同負責，
    施桂清住院期間則由被上訴人乙○○負責處理。迨施桂清於
    91年5月27 日因病去世，伊始發現施桂清於生前與被上訴人
    乙○○早將會錢冒標並予侵占，轉入乙○○及其子女與親屬
    之名下，並以定期存單等方式存於銀行。施桂清死亡，其繼
    承人為被上訴人三人，應繼承施桂清對伊所負之債務，爰依
    民法第184條第 1項前段、第544條、第1148條、第1151條及
    第1153條等規定，即基於侵權行為、委任及繼承等法律關係
    ，請求判命：(一)被上訴人應連帶給付伊新台幣（下同） 800
    萬元及自原審起訴狀繕本送達翌日起算之法定利息；(二)願供
    擔保請准宣告假執行等情。
二、原判決駁回上訴人之全部請求。
    上訴人提起第二審上訴，補充陳述略以：(一)伊於84年 2月間
    某天晚上在家中，將自己以及訴外人戊○○、施剛德之郵局
    存摺與印章同時交付予施桂清及被上訴人乙○○二人，係因
    伊時須返回大陸省親，加上身體不適，又不識字，因而委任
    上開二人代為妥善保管與處理，以資頤養晚年。(二)有關施剛
    財之存摺及印章部分，係施桂清於85年1 月初向伊表示，上
    訴人及施剛德、戊○○帳戶中之款項不敷支付會款，上訴人
    遂將施剛財名義之之郵局帳簿及印章，亦親交施桂清供其提
    取款項。(三)子女即施剛德、戊○○及施剛財為奉養伊，故而
    將各人名義之存款簿及印章交予伊，供伊自行使用，是該三
    人名義之存款實為項實為渠等贈與伊之款項，而為伊所有。
    (四)施桂清與被上訴人乙○○侵占互助會款總額，說明如下：
    1.互助會本金8,055,586元：包含上訴人委託互助會金額5,8
    40,086 元、施剛財中途注入互助會金額1,785,500元、施剛
    德中途注入互助會金額430, 000元。2.利息2,035,145 元：
    自83年3月起至91年5月止之每月利息總計2,035,145 元。3.
    89年10月起至92年2月止互助會，在施桂清91年5月死亡前，
    五個會已全標，尚有八個月要繳，伊每月繳15萬元，八個月
    共120 萬元，扣除上訴人、施剛德、戊○○郵局帳戶委託時
    、終止後之差額706,892元，伊尚多繳互助會金額493,108元
    。4.綜上，施桂清與被上訴人乙○○與施桂清共同侵占互助
    會款總額為10,583,839元（8,055,586＋2,035,145＋493,10
    8 = 10,583,839）。爰聲明：(一)原判決廢棄。(二)被上訴人應
    連帶給付上訴人800 萬元，及自原審起訴狀繕本送達翌日即
    92年2 月13日起算之法定利息。(三)願供擔保請准宣告假執行
    。
    被上訴人則以：(一)按將存摺及印章交付他人，有可能是提供
    人頭帳戶供他人使用，或連同該帳戶內存款贈與他人或委託
    他人代為保管，不可動支或僅得依本人之指示代存代付等情
    形。上訴人主張自84年間將其與戊○○、施剛德三人名義之
    郵政儲金存簿、印章交給施桂清及被上訴人乙○○保管，則
    上訴人應就委任關係發生之原因事實、委任之內容、委任保
    管之金額等負舉證責任。(二)又一人使用不同姓名，作為會員
    名義參加合會之情形，至為普遍。證人沈玉玲證稱：「施桂
    清以其本人名義或上訴人等名義所參加之互助會，每次繳交
    會款，或參與標會，均由施桂清本人為之」云云，是上訴人
    主張自84年3 月至90年12月，曾先後六次委任施桂清及被上
    訴人乙○○，或曾於84年一次概括委任施桂清及乙○○參加
    六個合會等情應證明之，否則即無審究相關會款往來金額之
    必要。(三)被上訴人乙○○於施桂清生前從未參與互助會之事
    宜，更未經手任互助會款項，家中財務向由施桂清掌管，未
    曾過問。上訴人以自己或親屬名義參與沈玉玲所召集之互助
    會，除取得得標之會款，亦負有按時繳納會錢之義務，然上
    訴人於起訴狀中所附證物僅有應得之會款，未列每一互助會
    每期應繳納之會錢。(四)上訴人對被上訴人乙○○提出侵占會
    款之告訴刑案，已因上訴人無法提出證據，經檢察官不起訴
    處分終結，雖經上訴人聲請交付審判，亦遭駁回，是上訴人
    之請求顯無理由。(五)按金融機構為各該帳戶存款之直接占有
    人，持有該帳戶存摺（儲金簿）與提款印章者為間接占有人
    ；又金錢為動產，動產占有人推定為所有人。查施桂清生前
    持有系爭帳戶之存摺與印章，依法即推定為各該帳戶金錢之
    所有權人，因此上訴人應提出匯款單、轉帳單、存款單或支
    票等相關證據，證明系爭帳戶內之存款確係上訴人所存入，
    並證明上訴人委任施桂清僅「保管」存摺與印章，且不得動
    支，否則上訴人依法並非系爭帳戶內存款之所有權人，施桂
    清存取該帳戶內金錢之行為，實為寄託人之正當權利行使行
    為，無涉任何侵權行為等語抗辯，聲明：駁回上訴。
三、兩造不爭執之事實：
    施桂清為上訴人之女，為被上訴人乙○○之妻、被上訴人丙
    ○○、甲○○之母，於91年 5月27日死亡，繼承人為：夫乙
    ○○、子女丙○○及甲○○，即被上訴人三人；於施桂清死
    亡後，在被上訴人乙○○家中起出上訴人、戊○○、施剛德
    等人之郵政儲金簿、印章等情，此有被上訴人之戶籍謄本在
    卷可參（原審重訴卷第8、9頁），並經被上訴人乙○○自承
    在卷（本院卷(二)第145頁），應堪信為真實。
四、本件重要爭點在於：(一)上訴人有無將自己、訴外人戊○○、
    施剛德名義之郵政儲金簿、印章及定存單予施桂清及被上訴
    人乙○○，委託共同管理？(二)施桂清及被上訴人乙○○有無
    冒標及侵占上訴人之會款及定存款項？(三)上訴人基於侵權行
    為、委任及繼承等法律關係，請求被上訴人負連帶賠償責任
    ，有無理由？
五、上訴人有無將自己、訴外人戊○○、施剛德名義之郵政儲金
    簿、印章及定存單交付予施桂清及被上訴人乙○○，委託共
    同管理？
  (一)上訴人主張：伊於84年2 月間在家中將其與子女戊○○、施
    剛德名義等三人之郵政儲金簿、印章及定存單，交付予施桂
    清與被上訴人乙○○，委託共同管理云云，惟為被上訴人乙
    ○○所否認。
  (二)上訴人主張：於84年2 月間某日在家中，將其與子女戊○○
    、施剛德三人名義之郵政儲金簿、印章及台灣銀行、永和郵
    局第二支局、華南銀行、彰化商業銀行之定存單等物，交付
    予施桂清，旨在交由施桂清處理之意，當時被上訴人乙○○
    在場之事實，業據證人即上訴人之女戊○○證陳在卷（本院
    卷(二)第129、130頁），並經證人施剛德證述：當時沒有看到
    ，但兩三天後上訴人告訴她要跟互助會，他名義之存摺有錢
    可以跟會運轉，因而將印章存摺交付予施桂清處理云云（本
    院卷(二)第132頁）。再參以：施桂清的確自84 年間起陸續參
    加其同事沈玉玲所召集之互助會六個（詳如附表二1-6 所示
    ，原審重訴卷(一)第16-21頁），各互助會單上確有上訴人（
    參加2 會）、戊○○（會單上記載施桂芬）、施剛德、施剛
    財等人為會員（共計5 會），惟會首從未見過上訴人、戊○
    ○、施剛德、施剛財等人，各該名義會員之所有會款事宜均
    由會首沈玉玲與施桂清聯絡處理，會款由施桂清匯至會首帳
    戶，得標會款亦由會首沈玉玲匯至施桂清之帳戶等情，亦據
    證人沈玉玲屢次證陳明確（原審重訴卷(二)第291 頁，本院卷
    (二)第125 頁）。而上訴人、證人施剛德均稱：上訴人以自名
    義己及借用戊○○、施剛德、施剛財等子女之名義跟會，互
    助會部分讓施桂清與會首沈玉玲接觸云云（原審重訴卷(二)第
    23頁，本院卷(二)第132 頁）；輔斟酌上訴人在永和永貞郵局
    第799-2號帳戶之存摺，曾於85年7月22日辦理印鑑變更，前
    往辦理變更印鑑事之申請文件上之「施」、「永和」、「
    和」等字跡（本院卷(二)第149、150頁），核與上訴人提出、
    經被上訴人乙○○確認為施桂清字跡之跨行匯款入戶電匯申
    請書多紙字跡（本院證物外放），以肉眼相比對，可看出二
    者於筆順及特徵相符，係出自同一人之手筆，而得認定：上
    訴人所述由施桂清陪同前往辦理，並由施桂清填寫所有資料
    之情屬實。復參考：施桂清於91年5 月27日死亡後，證人戊
    ○○於翌日（91年5 月28日）在被上訴人乙○○家中起出：
    上訴人、戊○○、施剛德等人之郵政儲金簿、印章及定存單
    結存銀行之各類所得扣繳暨免扣繳憑單、互助會單等文件，
    業據證人戊○○證陳明確（原審重訴卷(二)第23頁），並經被
    上訴人乙○○自承在卷（本院卷(二)第145 頁），且有各該文
    件附卷可稽（原審重訴卷(一)第11-15 頁）。綜上堪認：上訴
    人確於84年2 月間在家中，將其與子女戊○○、施剛德名義
    之郵局存摺、印章及台灣銀行、永和郵局第二支局、華南銀
    行、彰化商業銀行之定存單交付予施桂清，並以其內款項交
    由施桂清處理參與會首沈玉玲之互助會款項事宜。
  (三)查施桂清於91年5月27日死亡後，上訴人旋於91年10月15 日
    對上訴人乙○○提出涉嫌背信、侵占之告訴，於告訴狀中僅
    提及交付自己、戊○○及施剛德等三人之郵政儲金簿及印章
    ，從未提及交付施剛財名義之印章及郵政儲金簿及施剛德之
    華南銀行存摺，業據本院調取板橋地方法院檢察署92年度偵
    字第17032 號偵查卷查核明確；甚且，上訴人提起本件訴訟
    後，在原審亦從未陳述：交付施剛財名義之存摺及印章一節
    ，亦有上訴人於原審提出之歷次訴狀可參，則上訴人遲至本
    審中始陳述：施剛財之郵政儲金簿及印章部分，係施桂清於
    85 年1月初向伊表示，上訴人及施剛德、戊○○帳戶中之款
    項不敷支付會款，上訴人遂將施剛財名義之郵政儲金簿及印
    章，亦親交施桂清；另施桂清於90年1月8日自施剛德華南銀
    行提領20萬元云云（本院卷(二)第23、26、61頁，與其前陳述
    不一，而令人起疑，且經被上訴人否認，復未提出任何證據
    以明，自難採信。
  (四)依上所陳，上訴人於84年2 月間在家中，將其與子女戊○○
    、施剛德名義之郵局存摺、印章及台灣銀行、永和郵局第二
    支局、華南銀行、彰化商業銀行之定存單交付予施桂清，旨
    在交由施桂清處理，讓施桂清與會首沈玉玲接觸，以便處理
    有關參與由沈玉玲召集之互助會款項事宜，已據證人戊○○
    、施剛德證陳一致（本院卷(二)第129、132頁），可見：上訴
    人之意在將上開存摺及定存單所含之金錢，交付並委託女兒
    施桂清管理收益，並無委託被上訴人乙○○管理收益之意。
    且上訴人委託施桂清處理有關參與由沈玉玲召集之互助會事
    宜，事實上一向均由施桂清處理，被上訴人乙○○從未與會
    首沈玉玲聯絡及處理，因為乙○○根本不管錢，均據證人沈
    玉玲在偵查及本院中證陳綦詳（板橋地方法院檢察署92年度
    偵字第17032號卷第6頁反面，本院卷(二)第126 頁）。雖證人
    戊○○證陳：上訴人交付上開物件予施桂清時，被上訴人乙
    ○○在場云云（本院卷(二)第131 頁），縱令屬實，亦難以被
    上訴人乙○○當時在場，即謂上訴人有委託乙○○管理處理
    上開金錢財務事宜之意；上訴人亦未舉出任何證據證明被上
    訴人乙○○有為受任之承諾意思表示。上訴人另指陳：施桂
    清於台大醫院住院期間，無法親自處理提領款項之行為，必
    由被上訴人乙○○代為處理云云（原審重訴卷(二)第32頁）。
    惟查：施桂清自88年2 月6日起至91年5月27日止，因病在台
    大醫院住院5 次：1.第1次住院係在88年2月6日，同年2月11
    日進行人工置放手術及電腦斷層導引之胸腔切片打，2 月12
    日出院，住院期間病人意識狀況良好，曾在2 月6日下午1時
    至次日上午9 時及2月9日中午12時至次日上午10時，二度請
    假外宿。2.第2 次住院係在88年3月2日，至同年月10日出院
    。住院期間施桂清女士意識狀況良好，曾在3 月2日下午7時
    至3月4日中午12時40分請假外出。3.第3次住院係在89年4月
    20日，至同年6 月27日出院，住院期間（除手術接受麻醉以
    外）病人意識清楚，亦無請假外出之紀錄。4.第4 次住院係
    在89年月29日，至同年月15日出院，住院期間其意識清楚，
    並無請假外出之紀錄。5.第5 次住院係在89年10月24日，至
    同年11月28日出院，住院期間其意識清楚，並無請假外出之
    紀錄。迨至同年5月26日其因突發性呼吸困難而被119救護車
    送到台大醫院急診，終因病況惡化而在次日去世等情，業據
    台大醫院函覆綦詳，有該院94年6月8日校附醫秘字第094020
    5235號函足憑（本院卷(二)第83、84頁）；並參酌證人沈玉玲
    證陳：「我不知道施桂清住院的日期，我確定施桂清在每月
    5日之前跟我電話聯繫」（本院卷(二)第128頁），足見：施桂
    清雖於其間曾在台大醫院住院治療，惟其意識一直清楚，並
    有請假外出之紀錄，況金錢轉帳或提領亦可在自動櫃員機上
    操作，甚或可以跨行提領，而參加互助會之事宜縱在施桂清
    生病期間，仍係由施桂清與會首沈玉玲聯絡，並非被上訴人
    乙○○，是上訴人主張：於施桂清生病期間無法親自處理金
    錢事宜，必由被上訴人乙○○代為處理，尚屬臆測之詞。卷
    附並無任何被上訴人乙○○處理上訴人金錢財務事宜之證據
    ，且上訴人對被上訴人乙○○提出涉嫌侵占、背信之告訴，
    亦經板橋地方法院檢察署檢察官為不起訴處分（92年度偵字
    第17032號），再經臺灣高等法院檢察署以92 年度上聲議字
    第4663號處分書駁回再議確定，上訴人雖聲請交付審判，仍
    經台灣板橋地方法院92年度聲判字第132 號裁定駁回在案，
    有上開不起訴處分書、駁回再議處分書及板橋地方法院刑事
    裁定各一件可稽（板橋地方法院檢察署92年度偵字第 17032
    號卷內，本院卷(三) 85-91頁），其內均認定：上訴人並無有
    交付金錢及委託被上訴人乙○○處理互助會之情事。是上訴
    人主張：被上訴人乙○○有受任管理處理其金錢財務一節，
    尚乏實據，無可採信。
六、施桂清及被上訴人乙○○有無冒標及侵占上訴人之定存單款
    項及會款？
  (一)承上開說明，上訴人於84年2 月間，將其與子女戊○○、施
    剛德等三人之郵局存摺、印章及如附表一所示銀行之定存單
    交付予施桂清，委託施桂清使用上開存摺及定存單內之款項
    ，參與會首沈玉玲之互助會之財務事宜，用以管理及收益上
    開金錢，堪認：上訴人與施桂清間有委任契約，惟上訴人從
    未交付任何報酬予施桂清，則依民法第535 條前段規定，施
    桂清受任處理上訴人交付之三人存摺及定存單金錢及參與互
    助會之財務事宜，其所負之注意義務，係與處理自己事務為
    同一之注意程度。
  (二)就定存單款項而言：
    1.台灣銀行部分：
      上訴人主張：台灣銀行之定存單有二紙，金額共計2,819,
      934元云云（原審重訴卷(一) 第10頁）。惟查上訴人在台灣
      銀行之定存單（號碼：000000000000）於83年11月29日以
      「整存整付」結存，最終至92年8 月24日由上訴人解約銷
      戶，有台灣銀行永和分行94年6月29日永和營字第0940003
      2061號函及歷史明細查詢系統資料2 紙在卷足憑（本院卷
      (二)第96-98頁）。
    2.永和郵局第二支局部分：
      上訴人雖主張：此部分之定存單有三張，金額共計3,386,
      094元一節（原審重訴卷(一) 第10頁），惟據中華股份有限
      公司板橋板橋郵局函覆：因相關單據已逾保管期限（5 年
      ），致難提供在卷，有上開郵局94年6月1日板營字第0940
      200986號函可稽（本院卷(二)第89頁），是本院無法查得上
      訴人主張之永和郵局之上開定存單。
    3.華南銀行部分：
      上訴人主張其在華南銀行之第000000000000號定存單為15
      ,042 元（原審重訴卷(一) 第10頁），經本院向華南銀行永
      和分行查明：上開帳號實係上訴人之活期儲蓄存款帳戶，
      並非定存戶，而上訴人之該活期儲蓄存款帳戶，至84年12
      月21日止餘額尚有6428.7元，亦有該銀行94年11月8日（
      94）華永存字第395 號函附存款往來明細表在卷（本院卷
      (二)第152、153頁）。堪認：上訴人主張在華南銀行有定存
      單15,042元，實有誤解。
    4.彰化商業銀行部分：
      經查：上訴人在彰化商業銀行永和分行有定期存單，惟金
      額並非上訴人主張之178,972元（原審重訴卷(一)第10 頁）
      ，正確應係152,920元，已於85年5月21日解約，並轉帳入
      於上訴人之活期帳戶內等情，亦有彰化商業銀行永和分行
      94年12月5 日彰永和字第2077號函附定期性存款明細分類
      帳、95年1月24日函可稽（本院卷(二)第160、161、180、18
      2頁）。
    5.承上開說明，上訴人主張交付予施桂清管理之定存單，(1)
      就台灣銀行部分之定存單係於施桂清死亡後，由上訴人自
      己於92年8月24 日辦理解約銷戶；(2)就永和郵局之定存單
      因已逾保管期限而無法查知；(3)彰化銀行部分係解約後存
      入上訴人在該銀行之活期帳戶內；(4)就華南銀行部分並無
      定存單。在此，上訴人並未陳述及舉證證明其將彰化銀行
      、華南銀行之活期帳戶之存摺亦交付予施桂清，則施桂清
      無從侵占上開(3)、(4)之款項。是上訴人指摘：施桂清侵占
      伊之定存單款項云云，顯乏實據。
  (三)就會款而言：
    1.查施桂清確有以上訴人（參加2 會）、戊○○、施剛德、
      施剛財（各參加1會）等人名義，自84年6月起參加由沈玉
      玲為會首詳如附件二─1至6所示之互助會，詳如上述。
      本件上訴人自承：其交付自己、戊○○及施剛德等三人之
      存摺（詳如附件三所示），意在委託施桂清以上開存摺內
      之款項，交付參加互助會之會款；其自84年2月起至91年5
      月28日取回存摺止，其間未再交付任何現金予施桂清，亦
      未曾以無摺存款方式存入款項於上開三帳戶內在卷（本院
      卷(二)第78頁，卷(三)第39頁）。是故，針對上訴人自84年 6
      月起以5個會員名義，參加附表二1-5所示之互助會所得之
      會款，因均採內標方式，而上訴人既未交付任何會款予施
      桂清；另附表二-6所示之互助會，於90年12月 5日起會，
      上訴人代表之5個會員並無得標記錄，施桂清於91年5月27
      日死亡，嗣後由上訴人處理此互助會之所有事宜，是有關
      上訴人參加此互助會之盈虧（賺取之標息多少），應由上
      訴人自負風險，與施桂清無關，而不在此予以計算。綜上
      可知：本件應以上訴人交付予施桂清之上訴人、戊○○、
      施剛德三人郵局儲金簿在84年 2月間之存款，作為繳交互
      助會款之用，再計算每個互助會所能獲得之標息，即係上
      訴人委託施桂清利用存款處理參加互助會款事宜後所得之
      收益總金額（三人存款＋5 互助會之標息＝收益總金額）
      。
    2.次查：附表二1-3 所示互助會單上，施桂清以自己名義參
      加2 會；附表二4-6所示互助會上，除自己名義參加2會外
      ，另以婆婆（乙○○之母）以宋媽媽名義參加1 會，斟酌
      證人沈玉玲證述：「前面有寫的就是得標金額，其他沒有
      寫的應該是2500元的底標，得標日期我無法確定，那是他
      們自己留下的」、我對於已經結束的互助會，於新的起會
      後，舊的會單就撕掉」在卷（原審重訴卷(二)第290 頁，本
      院卷(二) 第126頁），可見：沈玉玲在施桂清得標後匯寄會
      款之時間，因有可能是上訴人代表的5 個會員，亦有可能
      是施桂清代表的2或3個會員得標，又因沈玉玲已將附表二
      1-5 所示已完結之互助會單均已撕毀，而無從獲得由會首
      沈玉玲記載之標會、標息等資訊。上訴人對照施桂清於互
      助會期間內，將款項匯入（或存入）上訴人、戊○○或施
      剛德郵局帳戶之時間，推定為上訴人代表之5 個會員得標
      月份，應可憑採（原審重訴卷(二)之原證八至十一）；惟若
      無施桂清之匯款紀錄時，則以互助會單上施桂清註記之日
      期作為得標日期。
    4.依上開2.、3.原則，就上訴人代表之5個會員就附表二1-5
      所示各互助會所得標息予以計算，總計為賺取 745,500元
      【187,500+ 248,000+ (-2,500）+ 125,000 + 187,500 =
      745,500 】，是施桂清受上訴人委任處理互助會之事宜，
      為上訴人賺進745,500之利益。
    5.又上訴人、戊○○及施剛德三人之郵政儲金簿在84年2 月
      間之存款數額分別為183,404元、113,447元、88,244元，
      有各該人之84年2 月郵政儲金簿存款明細可參（原審重訴
      卷(二)第316、317頁，上訴人於本院提出之附件三施剛德郵
      政儲金簿明細外放），合計為385,095元（183,404+ 113,
      447+88,244 = 385,095）。
      而施桂清死亡，上訴人於91年5月28 日取回上開三人之郵
      政儲金簿時，上訴人、戊○○及施剛德之存款分別為757,
      583元、211,513元、122,891元，亦有各該人之91年5月郵
      政儲金簿存款明細足憑（原審重訴卷(一) 第69-71頁），合
      計為1,091,987元（757,583+ 211,513 + 122,891 =1,091
      ,987）。再斟酌上訴人於訴狀中陳明：曾於90年8月2日委
      請施桂清電匯1,225,000元至大陸云云（原審重訴(一) 卷第
      67頁），可見：施桂清以上訴人、戊○○及施剛德三人郵
      政儲金簿內之存款385,095元，以5個會員名義參加附表二
      1-5所示互助會，代為處理繳交會款及標會之事宜獲利755
      ,500 元，應為1,130,595元（385,095+ 745,500 =1,130,
      595），惟施桂清於90年8月間曾匯款1,225,000 元至大陸
      予上訴人，而上訴人、戊○○及施剛德之郵政儲金簿於91
      年5月間合計尚剩餘存款1,091,987元，足堪認定：施桂清
      尚補貼款項，並無上訴人指摘侵占得標會款之情事（1,13
      0,595-1,225,000-1,091,987=-1,186,392），則上訴人主
      張：施桂清受任處理其金錢、參加互助會之事務有過失或
      逾越權限，致伊受有損害之情事，顯無實據。
    6.上訴人另主張：施桂清在受託期間冒標會款；另並將附表
      二1-6所示互助金之前，即自82年4月至84年6 月互助會之
      得標會款，亦計算為施桂清侵占之款項等節。惟查上訴人
      自陳：因自己不識字，身體不好，又常往大陸，而將參加
      互助會等財務事宜委託施桂清處理，顯見上訴人授權施桂
      清處理參加互助會之所有事宜，包括繳交會款及標會在內
      ，施桂清代上訴人標會既為上訴人之授權範圍內事項，則
      上訴人指摘施桂清有冒標情事，委無可採。又上訴人自刑
      事案件對被上訴人乙○○提出告訴起，至本件訴訟原審中
      ，向稱：伊於84年間交付上開物件予施桂清，有告訴狀及
      原審訴狀可參，至本審中則明白陳述為84年2 月間（本院
      卷(二)第60頁），從未提及以前有委託處理互助會之情，則
      上訴人於計算互助會實得金額總表中列入之82年4 月至84
      年6 月之互助會二個（本院卷(二)第29頁，自無予以斟酌之
      必要。
    7.上訴人始終執詞主張：施桂清於死亡前均為無業之家管婦
      女，被上訴人乙○○月薪僅三萬元，惟被上訴人名下竟有
      多家保險及定存單等，顯係侵占伊、戊○○及施剛德之郵
      政儲金簿款項而得云云。惟按當事人主張有利於己之事實
      ，就其事實負有舉證之責任，民事訴訟法第277 條本文規
      定甚明。上訴人主張：施桂清及被上訴人乙○○因共同處
      理伊之金錢及參加互助會事宜，侵占伊之款項10,533,839
      元（本院卷(三)第79頁），依上開規定，負有舉證證明：(1)
      伊交付多少金錢；(2) 委任處理過程中之獲利；(3)於91年5
      月28日取回三本郵政儲金簿有所短少等事項，無從逕認被
      上訴人名下之存款、保險或定存單即為上訴人之款項所轉
      換。本件就上訴人交付予施桂清之三本儲金簿存款，上訴
      人自84年2月至91年5月28日止又從未交付任何現金或無摺
      存款過，施桂清僅得利用三本郵政儲金簿之存款繳交互助
      會款，依卷附證據上訴人參加互助會可得之獲利，均已詳
      述如上，上訴人仍認為：以伊交付之三本郵政儲金簿存款
      ，參加互助會即得獲有上開鉅額利益，尚乏實據。
七、上訴人基於侵權行為、委任及繼承等法律關係，請求被上訴
    人負連帶賠償責任，有無理由？
    承上開說明，上訴人委託施桂清處理其金錢及參加互助會之
    事務，授權施桂清以其交付之三本郵政儲金簿存款繳交互助
    會，並無證據證明上訴人與被上訴人乙○○間有委任之合意
    。經詳查後，就上訴人主張如附表一所示之定存單，及上訴
    人以5個會員名義參加附表二1-5所示互助會之會款，施桂清
    均無過失或逾越權限，侵占上訴人款項，致上訴人受有損失
    之情事。從而，上訴人基於侵權行為、委任及繼承等法律關
    係，請求被上訴人連帶賠償800 萬元及法定利息，洵屬無據
    ，應予駁回。
八、綜上所述，上訴人依侵權行為、委任及繼承等法律關係，請
    求被上訴人連帶給付800 萬元及法定遲延利息，為無理由，
    應予駁回；其假執行之聲請亦失所附麗，應併予駁回。原審
    為上訴人敗訴之判決及駁回其假執行之聲請，並無不合。上
    訴意旨指摘原判決不當，求予廢棄改判，為無理由，應予駁
    回。
九、據上論結：本件上訴為無理由，依民事訴訟法第449條第1項
    、第78條，判決如主文。
中    華    民    國    95    年    5    月     3     日
                  民事第一庭  審判長法  官  張耀彩
                                    法  官  盧彥如
                                    法  官  林金吾
正本係照原本作成。
如不服本判決，應於收受送達後20日內向本院提出上訴書狀，其
未表明上訴理由者，應於提出上訴後20日內向本院補提理由書狀
（均須按他造當事人之人數附繕本）上訴時應提出委任律師或具
有律師資格之人之委任狀；委任有律師資格者，另應附具律師資
格證書及釋明委任人與受任人有民事訴訟法第466條之1第1 項但
書或第2項（詳附註）所定關係之釋明文書影本。
中    華    民    國    95    年    5     月    3     日
                                    書記官  張淑芳
~F0
附表一
銀    行      金  額      上訴人主張之      備    註
             (新臺幣)     定存單金額
台灣銀行      139萬元     2,819,934元     最終於 92.8.24
                                          由上訴人辦理解
                                          約
永和郵局        X         3,386,094元    已逾保管期限
第二支局                                 而無法查知
華南銀行     6,428.7元       15,042元     並非定存單，
                                          係上訴人之活儲
                                          帳戶
彰化銀行     152,920元      178,972元     於85年5月21 日
                                          解約，存入上訴
                                          人之活期帳戶內


司法院資訊處製作；財團法人民間司法改革基金會備份。
